最　高　行　政　法　院　判　決
　　　　　　　　　　　　　　　　　　 96年度判字第01144號
上　訴　人　甲○○
　　　　　　乙○○
　　　　　　丙○○
共　　　同
訴訟代理人　蘇清文律師
　　　　　　張建邦律師
被 上訴 人　勞工保險局
代　表　人　丁○○
上列當事人間因勞保事件，上訴人對於中華民國94年12月1日臺
北高等行政法院94年度訴字第304號判決，提起上訴，本院判決
如下：
　　主  文
上訴駁回。
上訴審訴訟費用由上訴人負擔。
　　理  由
一、被保險人俞金榮係由臺北縣雙溪鄉民代表會（下稱雙溪鄉代
    會）於民國88年3月6日申報參加勞工保險之被保險人，嗣於
    92年11月23日死亡，其受益人即上訴人甲○○（被保險人之
    配偶）申請俞金榮之死亡給付，案經被上訴人審查，依勞工
    保險條例第24條、第19條及第16條第2項規定，以93年4月30
    日保承職字第09310136200號函核定自88年3月6日起取消俞
    金榮之被保險人資格，已繳保險費將另案退還，並核定所請
    俞金榮之死亡給付不予給付。雙溪鄉代會不服，向勞工保險
    監理委員會（下稱監理會）申請審議，經該會以93年8月12
    日（93）保監審字第2115號審議駁回，提起訴願，遞遭決定
    駁回，遂提起本件訴訟，另甲○○（被保險人之配偶）、丙
    ○○及乙○○（被保險人之子女）向原審法院請求並經被告
    即被上訴人同意追加成為原告，嗣雙溪鄉代會於94年11月4
    日具狀撤回，由上訴人續為本件訴訟。
二、上訴人於原審起訴主張略以：俞金榮之加退保經被上訴人核
    准登記有案，顯其投保資格為被上訴人所承認，臺北縣雙溪
    鄉民代表會申報俞金榮加入勞工保險之初，迭經電話請示被
    上訴人承審人員同意加保後，再行完成書面申報程序，有雙
    溪鄉代會吳金忠主席、原承辦人呂木梓可予證實，嗣雙溪鄉
    代會應被上訴人之要求更正加保薪資，而以88年4月8日北縣
    雙溪代字第156號函清楚敘明「俞金榮本會代表」之身分，
    殊無任何增減匿飾情事，當無使被上訴人誤審之虞，是雙溪
    鄉代會並無勞工保險條例第24條故意不實申報俞金榮鄉民代
    表身分之主觀意圖，從而，被上訴人遽自88年3月6日起取消
    俞金榮之被保險人資格，應係違法之處分，應予撤銷，被上
    訴人不能因其承辦人員之過失，而犧牲投（加）保人之權益
    ；另依行政程序法第8條規定及最高法院20年上字第1941號
    判例意旨，本案投（加）保契約既經雙方表示意思一致，契
    約即為成立，雙溪鄉代會於俞金榮92年11月23日車禍死亡後
    ，依約辦理申請勞工保險死亡給付，自屬有據，被上訴人率
    爾推翻其先前核准投（加）保之認定，逕自駁回上訴人死亡
    給付之申請，其決定已明顯違法，更與誠信原則有違；又俞
    金榮自88年3月6日被上訴人核定承保以來，因信賴勞工保險
    契約存續之效力，致未另為參加其他類似之社會保險，基於
    信賴保護原則，被上訴人自當肩負保險人之一切責任；訴願
    決定已認定雙溪鄉代會並無勞工保險條例第24條之故意情節
    ，並明白認定被上訴人未盡責審查，卻仍維持原處分，確有
    不當爰請撤銷訴願決定及原處分等語。
三、被上訴人則略以：鄉民代表由選舉產生，為鄉民代表會之組
    成分子，自非其所僱用之員工，且勞工保險係在職保險，其
    保障對象為受僱之勞工。查俞金榮係雙溪鄉鄉民代表，自非
    雙溪鄉代會僱用之員工，與勞工保險條例第6條第1項第4款
    規定之「員工」要件不符，亦非同條例第8條第1項各款所列
    之任意加保對象，是其不得申報參加勞工保險。而臺灣省各
    級地方民意代表村里長及鄰長，非屬勞工保險條例所定實際
    從事勞動之勞工，為保障其健康福利，是訂定「臺灣省各級
    地方民意代表村里長及鄰長健康保險暫行要點」，直至84年
    3月1日全民健康保險法實施方停止適用，雙溪鄉代會亦為函
    文之對象，可其明知或可得而知鄉民代表不得以其為投保單
    位申報參加勞工保險，其為俞金榮申報參加勞工保險即屬故
    意且違法，則俞金榮之死亡不在勞工保險之保障範圍，即無
    所謂信賴利益保護原則之適用。另俞金榮能否加入勞工保險
    或其他社會保險全係依據各社會保險相關法律之規定，與信
    賴保護原則無關等語，資為抗辯。
四、原審斟酌全辯論意旨及調查證據之結果，略以：依地方制度
    法第5條第2項、第33條第1項及第53條第1項前段規定可知，
    鄉民代表由選舉產生，為鄉民代表會之組成分子，而非其所
    僱用之員工。本件俞金榮為雙溪鄉代會代表，是其並非雙溪
    鄉代會所僱用之員工，自非勞工保險條例第6條第1項及第8
    條第1項所規定之強制加保或自願加保對象，依法不得參加
    勞工保險。另因臺灣省各級地方民意代表村里長及鄰長非屬
    勞工保險條例所定實際從事勞動之勞工，前臺灣省政府特訂
    定「暫行要點」，雙溪鄉代會因之與被上訴人簽訂「臺灣省
    各級地方民意代表村里長及鄰長健康保險約定書」，以雙溪
    鄉代會為投保單位，其鄉民代表則為被保險人。嗣因84年3
    月1日全民健康保險法實施，前臺灣省政府乃以84年3月10日
    84府民一字第145783號函，自84年3月1日起停止適用「暫行
    要點」，雙溪鄉代會為上開函文之受文者，是其係明知其鄉
    民代表不得參加勞工保險，卻仍為其鄉民代表俞金榮申報參
    加勞工保險，依勞工保險條例第24條規定，被上訴人自得依
    法取消俞金榮之勞工保險被保險人資格。雖依臺北縣雙溪鄉
    民代表會前以88年4月8日88北縣雙鄉代字第156號函被上訴
    人，經被上訴人以88年5月15日保承簡受字第7145804號簡便
    行文表，復以：「．．俞金榮君加保．．自88年3月6日起承
    保．．」，被上訴人固未盡事前審查之責，惟本件俞金榮能
    否加入勞工保險或其他社會保險，全係依據相關法律之規定
    ，且俞金榮能否參加其他類似社會保險，與被上訴人未能即
    時處置，二者之間並未具相當因果關係，難認係屬信賴行為
    而有信賴之表現，上訴人等難執此主張信賴保護原則。勞工
    保險為社會保險，因此，勞工保險條例第24條乃規定：「投
    保單位故意為不合本條例規定之人員辦理參加保險手續，領
    取保險給付者，保險人應依法追還；並取消該被保險人之資
    格。」職是，最高法院20年上字第1941號判例意旨，於本件
    並無適用之餘地，核本件亦無違反行政程序法第8條誠信原
    則。遍觀訴願決定之內容，並無上訴人等所指訴願決定已認
    定臺北縣雙溪鄉民代表會無勞工保險條例第24條之故意情節
    ，上訴人等對此容屬誤會，所訴尚難憑採。綜上所述，原處
    分依法並無不合，訴願決定予以維持，亦無不當，因而將訴
    願決定及原處分均予維持，駁回上訴人之訴。
五、本院經核原判決於法尚無違誤。上訴意旨仍執前詞並主張略
    以：雙溪鄉代會於申辦當時已敘明俞金榮鄉民代表之身分，
    且按時繳納保險費，被上訴人未有異議或反對之意思表示，
    俞金榮被保險人之身分業經被上訴人實質審定，且雙溪鄉代
    會為鄉民代表投保勞工保險已行之有年，其他鄉鎮市亦採同
    樣作法，多年來已成慣行，雙溪鄉代會並無隱瞞申報事實，
    是無故意不實申報之主觀意圖。況且，雙溪鄉代會雖收受臺
    灣省政府84年3月10日84府民一字第145783號函，惟被上訴
    人及雙溪鄉代會之員工未必皆知該暫行要點已停止適用，至
    多僅有過失，是原判決僅以雙溪鄉代會收受上開臺灣省政府
    函文，即推論雙溪鄉代會構成故意，推論理由並不充分，亦
    未輔以其他理由或證據說明，顯有違論理法則，是原判決對
    於勞工保險條例第24條有適用不當及不備理由之違法。又依
    勞工保險條例施行細則第12條、勞工保險局組織條例第3、4
    條規定可知，勞工保險雖採申報制度，然被上訴人承辦勞保
    業務時，對於被保險人資格仍有實質審查義務。俞金榮於88
    年3月6日參加勞保，經被上訴人審查後作出准予承保之行政
    處分，此為本件之信賴基礎事實，並非原判決所指之勞保法
    規，是原判決就本件信賴保護原則顯有適用不當之違法。且
    本件可歸責於被上訴人怠忽職守，未詳盡資格審查之責即同
    意承保，惟所生不利益卻由人民承擔，原判決亦有違反行政
    程序法第8條之違法。爰請廢棄原判決，並撤銷訴願決定及
    原處分等語。然查「凡年滿15歲以上，60歲以下之左列勞工
    ，應以其雇主或所屬團體或所屬機構為投保單位，全部參加
    勞工保險為被保險人：一、受僱於僱用勞工5人以上之公、
    民營工廠、礦場、鹽場、農場、牧場、林場、茶場之產業勞
    工及交通、公用事業之員工。二、受僱於僱用5人以上公司
    、行號之員工。三、受僱於僱用5人以上之新聞、文化、公
    益及合作事業之員工。四、依法不得參加公務人員保險或私
    立學校教職員保險之政府機關及公、私立學校之員工。五、
    受僱從事漁業生產之勞動者。六、在政府登記有案之職業訓
    練機構接受訓練者。七、無一定雇主或自營作業而參加職業
    工會者。八、無一定雇主或自營作業而參加漁會之甲類會員
    。」、「左列人員得準用本條例之規定，參加勞工保險：一
    、受僱於第6條第1項各款規定各業以外之員工。二、受僱於
    僱用未滿5人之第6條第1項第1款至第3款規定各業之員工。
    三、實際從事勞動之雇主。四、參加海員總工會或船長公會
    為會員之外僱船員。」、「勞工保險之保險費一經繳納，概
    不退還。但非歸責於投保單位或被保險人之事由所致者，不
    在此限。」、「被保險人或其受益人，於保險效力開始後，
    停止前發生保險事故者，得依本條例規定，請領保險給付。
    」、「投保單位故意為不合本條例規定之人員辦理參加保險
    手續，領取保險給付者，保險人應依法追還；並取消該被保
    險人之資格。」、「被保險人死亡時，按其平均月投保薪資
    ，給與喪葬津貼5個月。遺有配偶、子女及父母、祖父母或
    專受其扶養之孫子女及兄弟、姊妹者，並給予遺屬津貼。」
    行為時勞工保險條例第6條第1項、第8條第1項、第16條第2
    項、第19條第1項、第24條及第63條分別定有明文。而本件
    被保險人俞金榮為雙溪鄉代會代表，是其並非雙溪鄉代會所
    僱用之員工，非屬前開勞工保險條例第6條第1項及第8條第1
    項所規定之強制加保或自願加保對象，自不得參加勞工保險
    。且臺灣省各級地方民意代表村里長及鄰長健康保險暫行要
    點，於84年3月1日全民健康保險法實施後，已停止適用。則
    雙溪鄉代會明知其鄉民代表不得參加勞工保險，卻仍為其鄉
    民代表俞金榮申報參加勞工保險，被上訴人依勞工保險條例
    第24條規定，取消俞金榮之勞工保險被保險人資格，已繳保
    險費將另案退還，並核定所請俞金榮之死亡給付不予給付。
    揆諸前開規定與說明，尚無違誤，訴願決定及原判決均予維
    持，於法亦無不合。況查原判決就本件爭點即上訴人主張原
    處分有違信賴保護及誠信原則；訴願決定已認定臺北縣雙溪
    鄉民代表會無勞工保險條例第24條之故意各節，為不可採等
    情，明確詳述其得心證之理由，有如前述。並與前開行為時
    勞工保險條例等法令規定要無不合，尚無判決不適用法規或
    適用不當及違背論理法則之違法；亦難謂有判決不備理由之
    違法，縱原審雖有未於判決中加以論斷者，惟尚不影響於判
    決之結果，與所謂判決不備理由之違法情形不相當。至於上
    訴人其餘訴稱各節，乃上訴人已主張而為原審所不採，及以
    其對法律上見解之歧異，就原審取捨證據、認定事實之職權
    行使，指摘其為不當，均無可採。綜上所述，上訴意旨指摘
    原判決違誤，求予廢棄，難認有理由，應予駁回。
據上論結，本件上訴為無理由，爰依行政訴訟法第255條第1項、
第98條第3項前段、第104條、民事訴訟法第85條第1項前段，判
決如主文。
中　　華　　民　　國　　96　　年　　6　　 月　　29　　日
                  第五庭審判長法  官　林　茂　權
                              法  官  黃  清  光
                              法  官  鄭　忠　仁
                              法  官　黃　本　仁
                              法  官　吳　東　都
以  上  正  本  證  明  與  原  本  無  異
中　　華　　民　　國　　96　　年　　7　　 月　　 2　　日
　　　　　　　　　　　　　　　書記官　王　福　瀛
